臺灣臺南地方法院刑事裁定　　　　　　　　　　　　　九十一年度聲判字第一六號
　　聲請人即　乙○○
　　告訴人
　　　　　　　丙○○
　　代理人　　楊惠雯律師
　　被　　告　甲○○
右列聲請人因告訴被告業務過失傷害案件，不服臺灣高等法院臺南分院檢察署檢察長
駁回再議之處分（九十一年議字第二０三號），聲請交付審判，本院裁定如左：
    主    文
聲請駁回。
    理    由
一、按告訴人不服上級法院檢察署檢察長或檢察總長認再議為無理由而駁回之處分者
    ，得於接受處分書後十日內委任律師提出理由狀，向該管第一審法院聲請交付審
    判。法院認為交付審判之聲請不合法或無理由者，應駁回之。刑事訴訟法第二百
    五十八條之一、第二百五十八條之三第二項前段，分別定有明文。
二、本件聲請人以被告涉犯業務過失傷害罪，向台灣台南地方法院檢察署檢察官提出
    告訴，經該檢察署檢察官為不起訴處分後，聲請人不服，聲請再議亦經臺灣高等
    法院臺南分院檢察署檢察長以再議為無理由而駁回再議。
三、聲請交付審判意旨略以：聲請人丙○○於產檢時，醫生告知胎兒很好，一切都沒
    問題，但告訴人乙○○甫出生時即發現顱內出血、腸胃道出血、氣胸等疾病，被
    告身為專業婦產科醫師，竟使產婦於生產過程中發生休克現象，顯係於生產過程
    中之醫療行為有疏失，始導致聲請人母女二人身體上之傷害，並非僅係藥物過敏
    之偶發事件，其理由如下：任何藥物皆有可能產生藥物過敏，病患可能因特殊
    體質對藥物發生過敏反應之情形，故醫療人員為避免病患因對藥物發生過敏反應
    而休克，於施用藥品之時，應慎加選擇所用之藥品，醫師若能事先知悉病人確有
    過敏之病史，本其醫療專業經驗必能採取相當措施或先進行藥物過敏測試，以避
    免病人發生藥物過敏反應，然本件醫院未能事先注意詳為詢問病史，並對病人家
    屬回答作不實之記載，率以診斷告訴人無藥物過敏，而由靜脈注射ＣＥＦＡＺＯ
    ＬＩＮ藥物，導致聲請人休克、胎兒窘迫產，自難辭過失之責。醫院病歷表資
    料之記錄遭多次多處塗改，包括主治醫師甲○○當時係為另一名病患開刀，其他
    住院醫師謝佳峰約十分鐘後始到達，並非二分鐘、聲請人過敏病史之記錄、生產
    方式如何，是否有採真空吸引之方式使聲請人丙○○將胎兒娩出，致造成聲請人
    乙○○左側二級腦室出血及腦波有不正常現象、血壓值之記載不清、是否已達休
    克程度等。當時病房內外有多名過路人親眼目睹醫療人員並未及時作有效之緊
    急處理，雖檢察官認告訴人之夫陳木清之證詞不免偏頗，不足採信，然聲請人丙
    ○○早於八十九年三月二十二日補充告訴理由狀中，已請求訊問同房病人沈怡青
    ，而二次偵查程序中均未傳訊調查等語。
四、本院經查：(1)本件醫療糾紛於偵查中經檢察官將全部卷證送請行政院衛生署醫事
    審議委員會（下稱醫事審議委員會）鑑定，鑑定結果認為：產婦因前胎剖腹為
    橫傷口，為美觀起見通常循先前的傷口進入，此為臨床上經常採用的方法，雖然
    一般直切會稍稍比橫切來的快些，但根據文獻記載，有經驗的醫師在相較兩種切
    口所須時間，直切與橫切傷口，僅相差三十至六十秒，至於傷口切開大小部分，
    該剖腹的傷口依病歷記載，刀口長度長達十二公分，合乎標準，大於一般胎頭最
    大徑（至多十公分左右），若加上拉撐傷口，該切口大小可達十六公分以上，應
    可順利無礙的娩出嬰兒，又依病歷記載，醫師九點三十分劃刀，九點三十五分嬰
    兒娩出，僅僅耗時五分鐘（遠短於亞洲婦產科醫學會對緊急剖腹產至多十分鐘的
    標準），而胎兒的娩出方式，是以徒手掏出，並無使用真空吸引方式。Cefazo
    lin.為頭芽苞菌素與Penicillin同屬於β－lactam類抗生素，如果病患原知有對
    Penicillin類藥物過敏時，此類抗生素應小心謹慎使用；反之，如果對Penicill
    in沒有過敏者，則通常不必針對此藥作過敏測試。至於產婦原有其他過敏病史
    如對化妝品過敏，並非是絕對不能使用頭芽苞菌素的禁忌，因為過敏的發生屬於
    不可預期的事故，無法在尚未使用某種藥物之前即預知其將發生過敏，但如發生
    過敏現象，則應有急救措施配合，並立即施予急救，以減少後遺症的發生，揆諸
    此案例發生的經過情形，負責醫師當注意者皆已注意，急救所投予之藥物亦屬恰
    當，並無疏失之處。此有行政院衛生署醫事審議委員會第八九一０七號鑑定報告
    書一份在卷足憑，合先敘明。(2)雖奇美醫院於進行手術前，詢問丙○○過去是否
    曾發生藥物過敏現象時，係由其夫陳木清答稱：『不知道』，醫院卻於護理記錄
    上記載『無』，並未直接詢問丙○○過去病史。然陳木清於偵訊陳稱：『自八十
    四年結婚至今，除本件外（丙○○）沒有發生過（藥物過敏）』，丙○○指稱：
    『只有八十二年間當伴娘化濃妝導致過敏，但八十四年結婚時（化濃妝）又沒事
    』。是縱使醫護人員當時直接詢問丙○○關於藥物過敏方面之病史，與陳木清所
    述應無不同。且丙○○於八十六年一月二十五日至何婦產科進行頭胎之剖腹生產
    手術，當時曾施打Gentamycin及Cephradine等藥物。而Cephradine藥物與本件施
    用之Cefazolin.藥物同屬頭芽苞菌類，八十六年間丙○○進行剖腹生產前，醫師
    並未進行藥物過敏測試，而施打藥物後，丙○○亦無異狀，此有何婦產科醫院之
    回函及電話記錄各一份在卷可稽，況經本院向各大醫院查詢結果，國立成功大學
    醫學院附設醫院函復稱：在醫學實務上施打Cefazolin.藥物，一般不會先作藥物
    過敏測試；國立台灣大學醫學院附設醫院函復稱：Cefazolin.為第一代Cefalosp
    orin類藥物，是一種六環結構物，與五環結構的盤尼西林相比，二者差異在於前
    者之臨床過敏案例極少，再加上藥物過敏測試並未證實對過敏性休克有指標性，
    故在實務上一般不做Cefazolin.的藥物過敏測試；馬偕紀念醫院函復稱：對一般
    病患（含臨盆之孕婦）施打Cefazolin.藥物，若無特殊原因或先前曾有此類藥物
    之過敏史，不需要先進行藥物過敏之測試等語，此有各該醫學院復函在卷可參，
    足證該藥物在醫學臨床運用時，無庸先進行藥物過敏測試，核與被告於偵查中所
    辯相符，亦可證丙○○此次發生藥物過敏，應係偶發事件，自無法期待被告知悉
    丙○○對該藥物過敏之可能，而預先防範。(3)案發當日九時十分許，丙○○發生
    藥物過敏現象後，隨即由具有相當能力及經歷之謝佳峰及謝俊吉兩位醫師至病房
    施以診療，以減少後遺症之發生，此有醫院病歷附卷可參，而前揭醫事審議委員
    會之鑑定報告亦認渠等之處理措施應無過失之處。(4)聲請人丙○○雖主張：被告
    及其同院醫師太晚到達病房，致聲請人等受有傷害，並以丙○○病歷之六十一頁
    之中，洪妍慧塗改「九時十分」、「九時十二分」之紀錄，又於六十二頁之中，
    補記「九時十五分」之處置，顯然事後纂改病歷，以掩飾急救緩慢之事實等語。
    惟經承辦檢察官傳喚證人洪妍慧到庭具結證稱：因為當時情況緊急，她們不可能
    直接在病歷上記錄，她當時是用小抄紙記的，可是她把病人推進手術室，依照規
    定須要把正式的病歷送給醫師，所以她當時把病人推進手術室時，病歷是隨著車
    子推進去，當時她就直接在病歷上面紀錄，可是因為是依照記憶所寫的，後來出
    來對照自己的小抄紙，才發現紀錄的時間有誤差，所以她才把時間按照自己的小
    抄加以更正。根據她們醫院的規定，更改紀錄不可以直接塗上去，要把舊的紀錄
    槓掉，蓋章改資料，她在記病歷的時候很緊急，漏了九時十五分有裝胎兒監視器
    ，後來出來看到小抄，發現有漏，才又補上去，她並不是做假，如要做假，可以
    重寫等語。而查聲請人丙○○之夫陳木清供稱：醫生來的時間大約是「九時十分
    至十一分」左右。（見九十一年一月十六日陳木清偵訊筆錄），經對照證人洪妍
    慧之病歷紀錄係於「九時十二分」，依照謝佳峰之醫囑，對丙○○作呼吸困難之
    處理，其紀錄時間與陳木清所供之時間相符，此有病歷在卷可稽。惟查該「九時
    十二分」之紀錄，即是經洪妍慧塗改並蓋章，其塗改過後之時間紀錄反與陳木清
    所述之時間相符，若洪妍慧塗改之時間係偽造，而塗改前之時間方屬真實，則豈
    非謂陳木清前開供述：醫生來的時間大約是「九時十分至十一分」。係不實之謊
    言？依此推論，即足證明洪妍慧之塗改確係更正原來之錯誤紀錄，並非意圖偽造
    時間等情，業經二審檢察官於駁回再議處分書中說明詳細。且聲請人丙○○之夫
    陳木清稱醫生來的時間大約是九時十分至十一分左右，核與洪妍慧塗改更正後之
    時間相符，既然醫師前往急救之時間已確定是九時十分至十二分之間，則聲請人
    請求訊問同房病人沈怡青一節，自無必要。(5)聲請人另指摘：乙○○之病歷第六
    頁，「產式」欄之位置，院方原本勾選「真空吸引」及「剖腹產」二種，惟嗣後
    又更改病歷，將「真空吸引」塗掉，顯係作假，醫院應該有使用真空吸引等語。
    該部分經檢察官傳喚證人即手術操刀之醫師謝俊吉及更改病歷之護士黃淑惠到庭
    作證後，認被告所辯除與上開證人所述相符外，亦與學理及臨床經驗相符，堪予
    採信，因認聲請人此部分之指摘尚屬無據。而參諸前述醫事審議委員會之鑑定結
    果，本件剖腹的傷口依病歷記載，刀口長度長達十二公分，合乎標準，大於一般
    胎頭最大徑（至多十公分左右），若加上拉撐傷口，該切口大小可達十六公分以
    上，應可順利無礙的娩出嬰兒等語，則本件醫師於聲請人分娩過程中實無使用真
    空吸引器之必要，證人黃淑惠所述應屬實情，難認被告有互相串供、串證以逃避
    刑責之情事。
五、綜上所述，被告對本件生產過程中所生意外之處置應無過失可言，自難論以業務
    過失傷害之罪責，此外，復查無其他積極證據足認被告有何過失傷害犯嫌，應認
    其罪嫌不足。台灣台南地方法院檢察署檢察官依此為不起訴處分，臺灣高等法院
    臺南分院檢察署檢察長以再議為無理由而駁回再議，經核均無違誤。惟聲請人仍
    執前詞，指摘原處分不當，並聲請交付審判云云，為無理由，應予駁回。
六、依刑事訴訟法第二百五十八條之三第二項前段，裁定如主文。
中      華      民      國      九十一      年      十一    月    六    日
            臺灣臺南地方法院刑事第七庭
                                    審判長法官  黃  光  進
                                          法官  鄧  希  賢
                                          法官  謝  瑞  龍
右正本證明與原本無異。
不得抗告。
                                        書記官  李  珍  瑩
中      華      民      國      九十一      年      十一    月    六    日
